ACORDAO-COMPLETO-2522893

ACÓRDÃO 755/2022 ATA 12/2022 - PLENÁRIO

VISTOS, relatados e discutidos esses autos de relatório de conformidade, autuado em decorrência de Solicitação do Congresso Nacional (SCN) , referente à fiscalização no Conselho Regional de Enfermagem do Maranhão (Coren-MA) , "para avaliar a regularidade dos processos de aquisição de bens e serviços realizados nos exercícios de 2012, 2013 e 2014", em momento de monitoramento das determinações expedidas no Acórdão 1082/2017-TCU-Plenário. 
ACORDAM os ministros do Tribunal de Contas da União, reunidos em sessão do Plenário, ante as razões expostas pelo relator, em:
9.1. considerar não cumprida a determinação constante no item 9.3. do Acórdão 1082/2017-TCU-Plenário; 
9.2. aplicar aos Srs. Jhonny Marlon Campos Sousa e Patrick Jonatha Costa Gomes a multa prevista no art. 58, § 1º, da Lei 8.443/1992, c/c o art. 268, VII, § 3º do RI/TCU, com a fixação do prazo de 15 (quinze) dias, em razão do descumprimento da determinação contida no item 9.3. do Acórdão 1082/2017-TCU-Plenário, no valor de R$ 10.000,00 (dez mil reais) , a contar da notificação, para comprovar, perante o Tribunal (art. 214, III, "a", do RI/TCU) , o recolhimento da dívida aos cofres do Tesouro Nacional, atualizada monetariamente desde a data do presente acórdão até a do efetivo recolhimento, se for paga após o vencimento, na forma da legislação em vigor;
9.3. autorizar, desde logo, se requerido, com fundamento no art. 26, da Lei 8.443/1992, c/c o art. 217, §§ 1º e 2º, do RI/TCU, o parcelamento das dívidas em até 36 parcelas, incidindo, sobre cada parcela, corrigida monetariamente, os correspondentes acréscimos legais, fixando-lhes o prazo de 15 (quinze) dias, a contar do recebimento da notificação, para comprovarem, perante o Tribunal, o recolhimento da primeira parcela, e de 30 (trinta) dias, a contar da parcela anterior, para comprovarem o recolhimento das demais parcelas, devendo incidir, sobre cada valor mensal, atualizado monetariamente, os juros de mora devidos, no caso do débito, na forma prevista na legislação em vigor, alertando os responsáveis de que a falta de comprovação do pagamento de qualquer parcela importará o vencimento antecipado do saldo devedor, nos termos do § 2º do art. 217, do Regimento Interno deste Tribunal;
9.4. autorizar, desde logo, nos termos dos arts. 219, II, do RI/TCU e 28, II, da Lei 8.443/1992, a cobrança judicial das dívidas, caso não atendidas as notificações;
9.5. determinar ao Coren-MA que, no prazo de 90 (noventa) dias, realize ajustes em seu sítio eletrônico (portal da transparência) , de modo que as informações ali publicadas sejam apresentadas, também, em formatos eletrônicos abertos, não proprietários e interoperáveis, a exemplo do comma-separated values (CSV) , em observância ao art. 8º, §3º, II, da Lei 12.527/2011 e art. 154, §§ 2º e 3º, da Lei 14.194/2021;
9.6. determinar ao Conselho Federal de Enfermagem (Cofen) que institua, no prazo de 90 (noventa) dias, procedimentos no Conselho Regional de Enfermagem do Maranhão para a adequada guarda dos documentos comprobatórios de despesas realizadas pela entidade, em observância ao disposto na Constituição Federal/1988, art. 70, parágrafo único; no Decreto-Lei 200/1967, art. 77;  na Lei 4.320/1964, art. 63; na Instrução Normativa-TCU 84/2020, art. 34; Norma Brasileira de Contabilidade do Setor Público (NBC TSP) Estrutura Conceitual, Capítulos 2-3; e nos termos do art. 3º e art. 8º, IV, da Lei 5905/1973;
9.7. recomendar ao Coren-MA que, no prazo de 90 (noventa) dias realize ajustes em seu sítio eletrônico  (portal da transparência) , de modo que, seja possível a geração de relatório também por tipo de despesa no caso das verbas relativas a ajuda de custos/auxílio representação, jetons e diárias, com valores e motivações;
9.8. autorizar a realização da audiência da Sra. Célia Maria Santos Rezende conforme proposto no item 93.1.2 da instrução de peça 121. 
9.9. enviar cópia deste acórdão aos responsáveis, ao Coren-MA e ao Cofen, informando que o inteiro teor da presente deliberação, acompanhada do relatório e da proposta de deliberação que a fundamenta, estará disponível, no dia seguinte a sua oficialização, para a consulta no endereço www.tcu.gov.br/acordaos.

Relatório de auditoria realizada com o objetivo de avaliar a regularidade dos processos de aquisição de bens e serviços pelo Coren/MA nos exercícios de 2012, 2013 e 2014.

Conselho Regional de Enfermagem do Maranhão.

3. Interessados/Responsáveis:
3.1. Interessado: Congresso Nacional (vinculador).
3.2. Responsáveis: Celia Maria Santos Rezende (XXX.328.263-XX); Claudia Maria Garcia Pinheiro (XXX.717.953-XX), Jhonny Marlon Campos Sousa (XXX.488.573-XX) e Patrick Jonatha Costa Gomes (XXX.204.903-XX).

13.1. Ministros presentes: Bruno Dantas (na Presidência), Benjamin Zymler, Augusto Nardes, Aroldo Cedraz, Jorge Oliveira e Antonio Anastasia.
13.2. Ministro-Substituto convocado: Augusto Sherman Cavalcanti.
13.3. Ministros-Substitutos presentes: Marcos Bemquerer Costa e Weder de Oliveira (Relator).

WEDER DE OLIVEIRA

Trata-se de Relatório de Auditoria de Conformidade - autuado em 06/12/2016, por autorização formalizada no Acórdão 2705/2016-TCU-Plenário, Relator Ministro-Substituto Weder de Oliveira, que conheceu e apreciou Solicitação do Congresso Nacional (SCN) - referente à fiscalização no Conselho Regional de Enfermagem do Maranhão (Coren-MA) , "para avaliar a regularidade dos processos de aquisição de bens e serviços realizados nos exercícios de 2012, 2013 e 2014".
2.	Reproduzo, com os ajustes de forma pertinentes, a instrução elaborada pela Secretaria de Controle Externo da Administração do Estado (SecexAdmin) (peça 121) :
"HISTÓRICO
2.	Em 19/10/2016, nos autos da Solicitação do Congresso Nacional (TC Processo 025.178/2016-4) , que viria a originar o presente processo, o Plenário autorizou auditoria no Coren-MA 'para avaliar a regularidade dos processos de aquisição de bens e serviços realizados nos exercícios de 2012, 2013 e 2014':
Acórdão 2705/2016-TCU-Plenário (pç. 1) 
9.1. conhecer da presente solicitação [do Congresso Nacional], por preencher os requisitos de admissibilidade previstos no art. 232, III, do RI/TCU, bem como art. 4º, I, 'b', da Resolução TCU 215/2008; 
9.2. autorizar, com fundamento no art. 38, I, da Lei 8.443/1992 c/c o art. 239, I, do RI/TCU e o art. 15, II, da Resolução TCU 215/2008, a realização de fiscalização no Conselho Regional de Enfermagem do Maranhão (Coren/MA) , no prazo de até 180 (cento e oitenta) dias, a contar da autuação dos presentes autos, para avaliar a regularidade dos processos de aquisição de bens e serviços realizados nos exercícios de 2012, 2013 e 2014;
[...]
9.4. encaminhar à Comissão de Fiscalização Financeira e Controle (CFFC) da Câmara dos Deputados cópia deste acórdão, assim como do relatório e do voto que o fundamentam, informando-lhe que, tão logo sejam concluídos os trabalhos de fiscalização, ser-lhe-á dado conhecimento dos resultados e das medidas adotadas pelo Tribunal.
3.	Em 10/11/2016, ainda nos autos da mencionada SCN, o Coren-MA recebeu diligência do TCU (pç. 4-5) , demandando um conjunto de informações pertinentes ao objeto da fiscalização autorizada pelo Acórdão resumido no parágrafo anterior. 	Em 25/11/2016, expirou o prazo de quinze (15) dias para a resposta à diligência, sem registro de manifestação do Coren-MA. Em vista disso, a Unidade Técnica reiterou a diligência (pç. 6-7; 12) .
4.	Em 06/12/2016, com base na autorização do Plenário, foi autuado o presente processo para realização da já referida Auditoria. Aos autos foram juntadas cópias da diligência e da reiteração, mencionadas nos parágrafos anteriores (pç. 4-12) .
5.	Em 14/12/2016, o Tribunal recebeu, do Coren-MA, a resposta parcial à diligência (pç. 15) .
6.	Em 28/04/2017, juntou-se aos autos o Relatório de Auditoria (com anuência do Supervisor e da Unidade Técnica) , referente aos trabalhos desenvolvidos no período de 23/01/2017 a 07/04/2017 (pç. 58-60) .
7.	Em 18/05/2017, considerando que a Equipe de Fiscalização pesquisou e não encontrou parcela considerável dos documentos necessários à auditoria (ocorrência detalhada mais adiante nesta instrução) , o Coren-MA expediu ofício endereçado ao TCU (recebido em 25/05/2017) , informando as providências tomadas pela Unidade Jurisdicionada (UJ) 'quanto à documentação não localizada referente aos exercícios de 2012, 2013 e 2014', incluindo abertura de processo administrativo e instauração de sindicância para 'apuração de eventual extravio de documentação do acervo do Coren-MA':
Ofício COREN-MA 0177/2017-GAB-PRES (pç. 64) 
Fora expedida Notificação Extrajudicial 029/2017 à Dra. Célia Maria Santos Rezende considerando que a mesma Presidiu o Regional no triênio 2012-2014, discriminando a documentação que não foi encontrada no acervo do COREN-MA a fim de apresentar cópia destas para reconstituição ou justificar possível extravio; entregue em [...] 17/04/2017 [...];
Recebida manifestação da Dra. Célia Maria Santos Rezende [...] em anexo;
Abertura do Processo Administrativo COREN-MA 086/2017 e instauração de Sindicância Investigativa para apuração de eventual extravio de documentação do acervo do COREN-MA, conforme Portaria COREN-MA 0137, 15 maio de 2017, em anexo;
Logo após a conclusão dos trabalhos da referida Comissão de Sindicância, será encaminhado o relatório final da mesma para conhecimento de Vossa Excelência.
8.	Em 24/05/2017, o Plenário apreciou o Relatório de Auditoria, determinando a instauração de apartados e, especificamente em relação ao Coren-MA, que esse Conselho Regional instituísse 'procedimentos para a adequada guarda dos documentos comprobatórios de despesas realizadas pela entidade'. Na mesma ocasião, orientou a Unidade Técnica a examinar, nos presentes autos, os 'pagamentos efetuados pelo COREN-MA a título de auxílio-representação a conselheiros e servidores nos exercícios de 2012 a 2014':
Acórdão 1082/2017-TCU-Plenário, Relator Ministro-Substituto Weder de Oliveira (pç. 61) 
9.1. atribuir a este processo as prerrogativas de solicitação do Congresso Nacional, nos termos do art. 14, III, da Resolução TCU 215/2008 [...];
9.2. determinar a instauração de processo apartado de tomada de contas especial [...]: 
9.2.1. pagamentos de despesas não comprovadas e indevidas referentes a diárias [...]; 
9.2.2. pagamentos de despesas não comprovadas e indevidas referentes a jetons [...]; 
9.2.3. pagamentos de despesas não comprovadas e indevidas referentes a auxílios-representação [...];
9.2.4. pagamentos de despesas não comprovadas referentes a aquisição de bens e serviços [...]; 
9.3. determinar ao Conselho Regional de Enfermagem do Maranhão que, no prazo de 90 (noventa) dias, institua procedimentos para a adequada guarda dos documentos comprobatórios de despesas realizadas pela entidade, em observância ao disposto no art. 77 do Decreto-Lei, art. 63 da Lei 4.320/1964, art. 14 da IN TCU 63/2010, bem como na Norma Brasileira de Contabilidade T 16.5. 
9.4. determinar à Secex-MA que: 
9.4.1. examine os pagamentos efetuados pelo COREN-MA a título de auxílio-representação a conselheiros e servidores nos exercícios de 2012 a 2014, a fim de verificar a existência de eventuais pagamentos acima do limite mensal máximo de quinze auxílios-representação estabelecido no art. 4º da Resolução Cofen 386/2011; 
9.4.2. monitore o cumprimento da determinação contida no item 9.3. 
9.5. dar ciência ao Conselho Regional de Enfermagem do Maranhão, nos termos do art. 7º da Resolução TCU 265/2014, sobre as seguintes impropriedades, para que sejam adotadas medidas internas com vistas à prevenção da ocorrência de outras semelhantes: 
[...]:
9.5.1. a documentação disponibilizada à equipe de fiscalização do TCU a título de comprovantes de despesa [...] apresentada de forma avulsa, sem fazer referência ao número do processo [...];
9.5.2. os avisos de convocação dos pregões presenciais [...] não foram publicados no Diário Oficial da União [...];
9.5.3. prazo contado a partir da última publicação do aviso do edital [...] inferior ao mínimo de cinco dias úteis [...];
9.	Em 25/05/2017, o TCU expediu Aviso de Colegiado, endereçado ao Presidente da Comissão de Fiscalização Financeira e Controle (CFFC) da Câmara dos Deputados, encaminhando cópia do Acórdão resumido no parágrafo anterior, juntamente com os correspondentes Relatório e Voto (pç. 65) .
10.	Em 20/06/2017, juntou-se aos autos a primeira manifestação da Unidade Técnica, propondo que fossem cumpridas as deliberações do Acórdão 1082/2017-TCU-Plenário, Relator Ministro-Substituto Weder de Oliveira (pç. 67-68) . Na mesma data, a Dra. Célia Maria Santos Rezende (Presidente do Coren-MA no período em causa: 2012-2014) obteve cópia integral deste processo (pç. 66; 70) . 
11.	Em 03/08/2017, o Coren-MA recebeu comunicação do TCU, juntamente com cópia do Acórdão 1082/2017-TCU-Plenário, Relator Ministro-Substituto Weder de Oliveira, e da Instrução Técnica que o motivou (pç. 70; 73) . Em 03/07/2017, o Cofen já havia recebido cópia do mesmo Acórdão e a respectiva comunicação (pç. 71;72) . 	
12.	Em 01/11/2017, expirou o prazo de noventa (90) dias para o cumprimento da Determinação 9.3 do Acórdão 1082/2017-TCU-Plenário, Relator Ministro-Substituto Weder de Oliveira, sem registro de manifestação do Coren-MA. Em vista disso, a segunda manifestação da Unidade Técnica diligenciou o Jurisdicionado (pç. 74) .
13.	Em 17/01/2018, o Coren-MA recebeu ofício do Tribunal, expedido em 28/11/2017 (pç.75-76) , demandando informações sobre o cumprimento do Acórdão 1082/2017-TCU-Plenário, Relator Ministro-Substituto Weder de Oliveira (determinação 9.3) :
	Ofício 3473/2017-TCU/SECEX-MA (pç. 75) 
[...] solicito a Vossa Senhoria que, no prazo de quinze dias, a contar do recebimento da presente comunicação, com fundamento no art. 11 da Lei 8.443/1992, c/c os arts. 157 e 243 do Regimento Interno do TCU, encaminhe a esta Secretaria: 
Informações e documentos que comprovem a instituição de procedimentos para a adequada guarda dos documentos comprobatórios de despesas realizadas pela entidade, em observância ao disposto no art. 77 do Decreto-Lei, art. 63 da Lei 4.320/1964, art. 14 da IN TCU 63/2010, bem como na Norma Brasileira de Contabilidade T 16.5. 
Por dever de ofício, informo que o não cumprimento de diligência ou de decisão deste Tribunal, no prazo fixado, sem causa justificada, poderá ensejar a aplicação da multa prevista no art. 58, inciso IV, da Lei 8.443/1992, a qual prescinde de realização de prévia audiência, nos termos do art. 268, § 3º, do Regimento Interno do TCU. 
14.	Em 01/02/2018, expirou o prazo de quinze (15) dias para a resposta à diligência do Tribunal (pç. 75; 76) , sem registro de manifestação do Conselho Regional. Em vista disso, a terceira manifestação da Unidade Técnica reiterou a diligência anteriormente expedida (pç. 77) .
15.	Em 27/03/2018, em resposta à reiteração da diligência ¿ entregue ao Coren-MA em 19/03/2018 (pç. 78; 82) ¿ o Tribunal recebeu do Conselho Regional a informação de que teria havido a instituição, por meio da Portaria-Coren-MA 101/2018 (pç. 79, p. 2) , da 'Comissão Interna de Planejamento e Execução do Programa de Gestão de Documentos no âmbito do COREN-MA', com o 'objetivo de planejar e executar o programa de gestão de documentos a ser instituído no âmbito interno, além da adoção de medidas relacionadas aos documentos extraviados', cujos primeiros resultados deveriam ser apresentados em trinta (30) dias; assunto que será examinado na seção seguinte desta instrução técnica (pç. 79-81) .
16.	Em 21/02/2019, é decretada, pelo Cofen, a intervenção no Coren-MA, pelo prazo de 180 dias, que seria prorrogado até 31/12/2020, motivada em 'irregularidades administrativas', 'agressões físicas e verbais' nas dependências da Autarquia, comprometimento da qualidade dos serviços prestados e outras apurações (pç. 105; 115) . 
17.	Em 12/12/2019, a quarta manifestação da Unidade Técnica propôs (pç. 84-85) :
	a) determinações ao Cofen, em razão da ausência de resposta do Coren-MA e considerando a vinculação hierárquica existente entre o Conselho Federal e os Regionais, para que:
	a1) fizesse cumprir a Determinação 9.3 do Acórdão 1082/2017-TCU-Plenário;
	a2) encaminhasse ao TCU a relação detalhada de pagamentos a título de 'auxílio-representação', realizados pelo Coren-MA no período 2012-2018;
	a3) apurasse a regularidade dos pagamentos a título de 'auxílio-representação' realizado pelo Coren-MA no período 2012-2018 e
	b) aplicação de multa, por descumprimento de determinação do Tribunal (Acórdão 1082/2017-TCU-Plenário, Determinação 9.3) , aos ex-Presidentes do Coren-MA: Jhonny Marlon Campos Sousa (CPF: XXX.488.573-XX) e Patrick Jonatha Costa Gomes (CPF: XXX.204.903-XX) , diante da ausência de evidências de que o Coren-MA tivesse instituído 'procedimentos para a adequada guarda dos documentos comprobatórios de despesas realizadas pela entidade'.
18.	Em 02/03/2020, por meio de despacho (pç. 86) , o Relator dissentiu da proposta da Unidade Técnica, orientando-a a realizar nova diligência ao Conselho Regional:
	(...) a manifestação da unidade instrutiva sobre essa documentação ocorreu apenas em dezembro de 2019, momento em que a situação do Coren-MA pode ter se alterado.
Nesse cenário, antes de nova manifestação dessa Corte sobre o caso e a prolação de determinação ao conselho federal, como proposto pela SecexTrabalho, é prudente a realização de nova diligência ao Coren-MA, de modo que se manifeste sobre o resultado da comissão especial instituída pela portaria Coren-MA nº 101/2018, bem como sobre o integral cumprimento da determinação em exame.
19.	No período de 25/03/2020 a 23/04/2020 cumpriu-se o Despacho do Relator: a diligência foi realizada (pç. 87; 97) ; o Jurisdicionado constituiu procurador e obteve vista dos autos (pç. 88-91) , e juntou-se a resposta à diligência (pç. 92-96) , na qual o Coren-MA informa ter tomado as seguintes providências:
a) nomeação de, por meio da Portaria Coren-MA 22/2019 (01/04/2019) , de Vanessa Caroline do Nascimento Silva para o cargo-comissionado de 'Arquivista' do Coren-MA, com a finalidade de realizar a guarda e organização dos processos administrativos, (pç. 92, p. 2; pç. 93) ;
b) segregação dos processos administrativos (PAD) e processos econômico-financeiros (PEF) , 'todos com páginas numeradas', 'seguindo todas as etapas art. 63 da Lei 4.320/1964', sendo dois deles encaminhados a título de exemplos (pç. 92, p.3; 94; 96) ;
c) aquisição, em 17/03/2020, de duas mil (2.000) caixas arquivo tipo 'polionda', 'visando a organização e conservação dos diversos documentos existentes no arquivo geral', 'pois foram encontrados diversos documentos que não estão acondicionados em caixas arquivo, trazendo por consequência a perda e degradação' (PAD 359/2019, autuado em 10/10/2019) (pç. 94) ; e
d) no que concerne aos 'auxílios-representação', o Coren-MA informou o que segue (pç. 92, p. 3; 95) :
d1) referentes ao período 2012-2014: estariam sendo tratados no Coren-MA por meio do PAD nº 88/2017; e
d2) referentes ao período 2014-2018:  o Conselho Regional solicitou ao Cofen 'a lista completa dos auxílios-representação pagos pelo Conren-MA no período 2014-2018, com a respectiva apuração das eventuais irregularidades'; a qual estaria sob guarda daquele Conselho Federal, segundo o próprio Coren-MA.
20.	Sobre a primeira parte da diligência subscrita pelo Relator: 'ao Coren-MA, de modo que se manifeste sobre o resultado da comissão especial instituída pela portaria Coren-MA nº 101/2018', o Jurisdicionado silenciou, não se manifestou nem ofereceu evidência alguma de que a referida 'comissão especial' tenha efetivamente existido, ou que tivesse apresentado algum resultado, conclusivo ou não.
21.	Em 02/09/2020, a quinta manifestação da Unidade Técnica constatou que (pç. 106-107) :
	a) o Coren-MA não se manifestou sobre o 'resultado da comissão especial instituída pela Portaria Coren-MA nº 101/2018';
	b) a Determinação 9.3 do Acórdão 1082/2017-TCU-Plenário permanecia pendente de cumprimento; e
	c)  o esforço do Tribunal deveria ser redirecionado ao Conselho Federal, considerando, entre outras razões, a manifesta incapacidade de o Coren-MA compreender e cumprir a determinação que lhe foi endereçada; e considerando a relação de subordinação do Conselho Regional ao Federal, estabelecida em lei.
22.	Na mesma ocasião, e com base nas constatações arroladas no parágrafo anterior, a referida manifestação propôs (pç. 106-107) : 
a) oportunizar ao Cofen a apresentação de comentários à Determinação 9.3 do Acórdão 1082/2017-TCU-Plenário (originalmente endereçada ao Coren-MA) , a lhe ser oportunamente dirigida, incluindo informações quanto às consequências práticas da implementação da medida aventada e eventuais alternativas; e
b) diligenciar o Cofen para que encaminhasse, em meio eletrônico e formato de planilha, a relação de pagamentos, a título de auxílio-representação, realizados pelo Coren-MA; haja vista a declaração do Conselho Regional de que a referida relação de pagamentos estaria de posse do Conselho Federal (pç. 92, p. 3; 95) .
23.	Em 22/10/2020, o Cofen respondeu às diligências do Tribunal, relacionadas no parágrafo anterior (pç. 108-109) :
a) informando que o Cofen determinara ao Coren-MA o 'cumprimento integral e tempestivo das propostas de encaminhamento' da quinta manifestação da Unidade Técnica (pç. 106) , relacionadas no parágrafo anterior (pç. 110) ; 
b) informando que o Cofen tomara a iniciativa de elaborar, a partir do 'Manual Básico de Organização de Documentos', uma Metodologia de Organização de Documento, a ser implantada pelo Coren-MA, sob monitoramento do Centro de Documentação e Memória do Cofen (pç. 110, p. 2-3) ; e
c) encaminhando relações 'parciais' de pagamento de auxílios-representação, que o Cofen obtivera por meio de diligência ao Coren-MA (pç. 110) . 
24.	Em 31/12/2020 revogou-se a intervenção no Coren-MA, que havia sido prorrogada por meio da Resolução-Cofen 50/2020 (pç. 115) . Em algum momento próximo a essa data, José Carlos Costa Araújo Júnior assumiu a Presidência do Coren-MA e Nadia Mattos Ramalho a Presidência do Cofen. 
EXAME TÉCNICO
25.	No presente momento processual, trata-se de:
a) com relação às determinações 9.4.2 e 9.3 do Acórdão 1082/2017-TCU-Plenário:
a.1) analisar a resposta à diligência encaminhada ao Coren-MA, atendendo ao Despacho do Relator;
a.2) cumprir a Determinação 9.4.2, a saber: monitorar o cumprimento da Determinação 9.3 do mesmo decisum;
a.3) analisar os comentários do Cofen, em resposta à oportunidade que lhe foi concedida para manifestar-se sobre a Determinação 9.3, a lhe ser oportunamente endereçada;
b) com relação à Determinação 9.4.1 do Acórdão 1082/2017-TCU-Plenário:
b.1) analisar a resposta à diligência encaminhada ao Coren-MA, atendendo ao Despacho do Relator;
b.2) analisar a resposta à diligência encaminhada ao Cofen, com a finalidade de obter informações sobre auxílios-representação pagos pelo Coren-MA;
b.3) cumprir da Determinação 9.4.1; e
c) analisar as infrações à Lei de Acesso à Informação cometidas pelo Coren-MA.
Determinações 9.4.2 e 9.3 do Acórdão 1082/2017-TCU-Plenário
Resposta à diligência encaminhada ao Coren-MA, atendendo ao Despacho do Relator
Cumprimento da Determinação 9.4.2 (monitoramento do cumprimento da Determinação 9.3) 
26.	Determinações em exame:
Acórdão 1082/2017-TCU-Plenário, Relator Ministro-Substituto Weder de Oliveira (pç. 61) 
9.3. determinar ao Conselho Regional de Enfermagem do Maranhão que, no prazo de 90 (noventa) dias, institua procedimentos para a adequada guarda dos documentos comprobatórios de despesas realizadas pela entidade, em observância ao disposto no art. 77 do Decreto-Lei, art. 63 da Lei 4.320/1964, art. 14 da IN TCU 63/2010, bem como na Norma Brasileira de Contabilidade T 16.5. 
9.4. determinar à Secex-MA que: 
9.4.2. monitore o cumprimento da determinação contida no item 9.3. 
27.	Ao dissentir da quarta manifestação da Unidade Técnica (pç. 84-85) , que propunha aplicação de multas e redirecionamento da Determinação em causa ao Conselho Federal, o Relator deliberou diligenciar novamente o Coren-MA:
Diligência: Ofício 10.608/2020-TCU/Seproc (pç. 87) 
[...] realização de nova diligência ao Coren-MA, de modo que se manifeste sobre o resultado da comissão especial instituída pela portaria Coren-MA nº 101/2018, bem como sobre o integral cumprimento da determinação em exame.
28.	O Coren-MA informou estar sob intervenção desde 21/02/2019 (pç. 92; 105) , e que a Junta Interventora teria adotado as seguintes medidas:
a) nomeação, por meio da Portaria Coren-MA 22/2019 (01/04/2019) , de Vanessa Caroline do Nascimento Silva para o cargo-comissionado de 'Arquivista' do Coren-MA, com a finalidade de realizar a guarda e organização dos processos administrativos, (pç. 92, p. 2; pç. 93) ;
b) segregação dos processos administrativos (PAD) e processos econômico-financeiros (PEF) , 'todos com páginas numeradas', 'seguindo todas as etapas art. 63 da Lei 4.320/1964', sendo dois deles encaminhados a título de exemplos (pç. 92, p.3) :
	b1) PAD 359/2019 (10/10/2019) : Aquisição de caixas arquivo (pç. 94) ;
	b2) PEF 154/2019 (05/06/2019) : Pagamento do 13º salário/2019 (pç. 96) ; e
c) aquisição, em 17/03/2020, de duas mil (2.000) caixas arquivo tipo 'polionda', 'visando a organização e conservação dos diversos documentos existentes no arquivo geral', 'pois foram encontrados diversos documentos que não estão acondicionados em caixas arquivo, trazendo por consequência a perda e degradação' (PAD 359/2019, autuado em 10/10/2019) (pç. 94) .
29.	Sobre a primeira parte da diligência: 'resultado da comissão especial instituída pela portaria Coren-MA nº 101/2018' (pç. 79, p. 2) , o Jurisdicionado silenciou, não se manifestou nem ofereceu evidência alguma de que a referida 'comissão especial' tivesse efetivamente existido, ou que tivesse apresentado algum resultado, conclusivo ou não.
Análise
30.	Manifestação do Relator: quando da apresentação de sua Proposta de Deliberação ao Plenário, que deu origem ao Acórdão 1082/2017-TCU-Plenário, já em 24/05/2017, o Relator reconheceu que 'a principal constatação da fiscalização refere-se a pagamentos indevidos e não comprovados concernentes a diárias, jetons, auxílios-representação, e despesas contratuais' (pç. 62, p.2) .
31.	Abaixo enumera-se algumas evidências que motivaram a manifestação do Relator, colhidas pela Equipe de Fiscalização durante a Auditoria e constantes na referida Proposta de Deliberação, todas elas caracterizando manifestos erros grosseiros (pç. 62, p. 2-3) : 
	a) da amostra de 126 processos de diárias: 82 não foram sequer localizados, 26 careciam de elementos suficientes;
	b) da amostra de 55 processos de jetons: 48 não foram apresentados pelo Jurisdicionado, os restantes sete (7) eram defeituosos;
	c) da amostra de 26 processos de auxílio-representação: oito (8) foram localizados com alguma documentação, todos incompletos; e
	d) pagamentos não comprovados nos contratos celebrados pelo Coren-MA: R$ 528.488,97.
32.	O Relator, sobre o mesmo assunto e naquela ocasião, concluiu ser 'inexplicável a falha na gestão processual e guarda de documentos' (pç. 62, p. 4) :
33. Ressalto, por fim, a inexplicável falha na gestão processual e guarda de documentação verificada no Coren-MA. 
[...]
35. Verifico, contudo, que a ausência de documentação referente a diversos pagamentos solicitados durante a fiscalização relativa aos exercícios de 2012 a 2014 configura-se com grave falha de controles internos da autarquia, motivo pelo qual, apesar de não ter sido proposto no relatório, é imprescindível seja determinado ao conselho que institua procedimentos para a adequada guarda dos documentos comprobatórios de despesas realizadas pela entidade [...]
33.	Determinação 9.3: com a finalidade de estancar a continuação e repetição das irregularidades, o Plenário entendeu formalizar a Determinação em causa, em 25/05/2017, hoje decorridos quase quatro (4) anos (pç. 61) . Os dispositivos mencionados na referida Determinação são os resumidos nos parágrafos subsequentes, a exceção do DL 200/1967, art. 77, haja vista que esse não foi corretamente identificado no texto, o que em nada prejudica o conteúdo e a finalidade da mencionada deliberação. Também foi incluída, apenas a título de ilustração, a IN-TCU 84/2020, que revogou a IN-TCU 63/2010 (então vigente) , mas manteve os mesmos preceitos:
Lei 4.320/1964 - Normas Gerais de Direito Financeiro
Art. 63. A liquidação da despesa consiste na verificação do direito adquirido pelo credor tendo por base os títulos e documentos comprobatórios do respectivo crédito.
§ 1° Essa verificação tem por fim apurar:
I - a origem e o objeto do que se deve pagar;
II - a importância exata a pagar;
III - a quem se deve pagar a importância, para extinguir a obrigação.
§ 2º A liquidação da despesa por fornecimentos feitos ou serviços prestados terá por base:
I - o contrato, ajuste ou acôrdo respectivo;
II - a nota de empenho;
III - os comprovantes da entrega de material ou da prestação efetiva do serviço.
IN-TCU 63/2010 - Normas de organização e de apresentação dos relatórios de gestão
 (Revogada pela IN-TCU 84/2020) 
Art. 14. As unidades jurisdicionadas e os órgãos de controle interno devem manter a guarda dos documentos comprobatórios de cada exercício, incluídos os de natureza sigilosa, de acordo com os seguintes prazos:
I. dez anos, contados a partir da apresentação do relatório de gestão ao Tribunal, para as unidades jurisdicionadas não relacionadas para constituição de processo de contas no exercício;
II. cinco anos, contados a partir da data do julgamento das contas dos responsáveis pelo Tribunal, para as unidades jurisdicionadas relacionadas para constituição de processo de contas no exercício.
Parágrafo único. O descumprimento do disposto no caput deste artigo poderá sujeitar o responsável à sanção prevista no inciso II do art. 58 da Lei nº 8.443, de 1992, sem prejuízo da instauração de tomada de contas especial para apuração dos fatos, identificação dos responsáveis e quantificação do dano ao Erário, se for o caso.
IN-TCU 84/2020 - Prestação de Contas (incluída aqui a título de ilustração, por ser posterior aos fatos) 
Art. 34. As UPC [Unidades Prestadoras de Contas] e as instituições certificadoras devem manter a guarda dos documentos comprobatórios de cada exercício, incluídos os de natureza sigilosa, pelo prazo mínimo de cinco anos a contar do encerramento do exercício financeiro.
Parágrafo único. O descumprimento do disposto no caput deste artigo poderá sujeitar o responsável à sanção prevista no inciso II do art. 58 da Lei Orgânica do Tribunal, sem prejuízo da instauração de tomada de contas especial para apuração dos fatos, identificação dos responsáveis e quantificação do dano ao Erário, se for o caso.
NBC T 16.5 - Registro Contábil aplicado ao Setor Público (revogada pela NBC TSP Estrutura Conceitual) 
[...]
3. A entidade do setor público deve manter procedimentos uniformes de registros contábeis, por meio de processo manual, mecanizado ou eletrônico, em rigorosa ordem cronológica, como suporte às informações.
4. São características do registro e da informação contábil no setor público, devendo observância aos princípios e às Normas Brasileiras Aplicadas ao Setor Público.
[...]
 (k) Utilidade - os registros contábeis e as informações apresentadas devem atender às necessidades específicas dos diversos usuários.
 (l) Verificabilidade - os registros contábeis realizados e as informações apresentadas devem possibilitar o reconhecimento das suas respectivas validades.
 (m) Visibilidade - os registros e as informações contábeis devem ser disponibilizados para a sociedade e expressar, com transparência, o resultado da gestão e a situação patrimonial da entidade do setor público.
5. A entidade do setor público deve manter sistema de informação contábil refletido em plano de contas que compreenda:
[...]
10. Os registros contábeis devem ser efetuados de forma analítica, refletindo a transação constante em documento hábil, em consonância com os Princípios de Contabilidade. (Redação dada pela Resolução CFC n.º 1.437/13) .
[...]
14. O registro dos bens, direitos e obrigações deve possibilitar a indicação dos elementos necessários à sua perfeita caracterização e identificação.
[...]
16. As entidades do setor público devem desenvolver procedimentos que garantam a segurança, a preservação e a disponibilidade dos documentos e dos registros contábeis mantidos em sistemas eletrônicos.
[...]
21. Os registros contábeis devem ser realizados e os seus efeitos evidenciados nas demonstrações contábeis do período com os quais se relacionam, reconhecidos, portanto, pelos respectivos fatos geradores, independentemente do momento da execução orçamentária.
[...]
25. Na ausência de norma contábil aplicada ao setor púbico, o profissional da contabilidade deve utilizar, subsidiariamente, e nesta ordem, as normas nacionais e internacionais que tratem de temas similares, evidenciando o procedimento e os impactos em notas explicativas.
34.	Natureza da determinação: da mera leitura dos dispositivos (desnecessária análise detalhada) depreende-se que a Determinação 9.3 do Acórdão 1082/2017-TCU-Plenário é uma determinação de cumprimento da lei, para que o Coren-MA respeite princípios e preceitos legais básicos e abstenha-se da prática de erros grosseiros.  O fundamento primeiro é constitucional, pois, inexistindo documentação comprobatória da despesa, inviabiliza-se a prestação de contas como estabelecida pela Constituição: 
Constituição Federal/1988
Art. 70. [...].
Parágrafo único. Prestará contas qualquer pessoa física ou jurídica, pública ou privada, que utilize, arrecade, guarde, gerencie ou administre dinheiros, bens e valores públicos ou pelos quais a União responda, ou que, em nome desta, assuma obrigações de natureza pecuniária.   
35.	Compreensibilidade e conhecimento da deliberação: a Determinação 9.3 do Acórdão 1082/2017-TCU-Plenário é acessível ao gestor mediano; entretanto passados mais de três (3) anos desde que o Coren-MA tomou conhecimento dela pela primeira vez, ainda não há, nos autos, evidência de que o Conselho Regional tenha realizado esforço consistente para cumpri-la, apesar de transcorridas, no mínimo, seis (6) ocasiões em que a Entidade obteve vista do processo e/ou foi notificada formalmente:
	a) 20/06/2017: vista dos autos (pç. 66; 69) ;
	b) 03/08/2017: Coren-MA comunicado formalmente (pç. 70; 73) ;
	c) 17/01/2018: Coren-MA diligenciado formalmente (pç. 75-76) ;
	d) 19/03/2018: reiteração da diligência (pç. 78; 82) ;
	e) 08/04/2020: Coren-MA diligenciado formalmente (pç. 87; 97) ; e
	f) 14/04/2020: vista dos autos (pç. 88; 90) .
36.	Ações: a Autarquia informou ter tomado três medidas para dar cumprimento à Determinação em causa:
a) a nomeação de arquivista é iniciativa importante, mas temporária e significativamente precária, dada a 'precariedade' do 'cargo-comissionado' em que foi investida a profissional;
b) a segregação de processos em administrativos (PAD) e econômico-financeiros (PEF) , 'todos com páginas numeradas', 'seguindo todas as etapas art. 63 da Lei 4.320/1964', é medida relevante, mas não há evidência de instituição de 'procedimentos para a adequada guarda dos documentos comprobatórios'; e
c) a aquisição, em 17/03/2020, de duas mil (2.000) caixas arquivo tipo 'polionda' também é iniciativa útil para o objetivo pretendido, mas não é garantia de que armazenarão a documentação necessária.
37.	Deve ser observado que nem a falta de arquivista, nem a segregação de processos, nem a ausência de caixas-arquivo constituíram achados de auditoria, os quais se basearam em erros grosseiros como a simples falta de documento comprobatório de despesa. Processos incompletos podem ser bem segregados, arquivados e conservados em caixas adequadas, mas não deixam de ser incompletos. Processos inexistentes (porque despesas foram realizadas sem comprovação, por exemplo) continuarão inexistentes, mesmo que haja pessoal especializado para arquivamento e meios adequados de armazenamento.
38.	Comissão Interna de Planejamento e Execução do Programa de Gestão de Documentos no âmbito do Coren-MA: o Ministro-Relator também diligenciou para que o Jurisdicionado se manifestasse especificamente sobre 'o resultado da comissão especial instituída pela portaria Coren-MA nº 101/2018'. O Conselho Regional manteve-se silente sobre esse assunto, que não foi sequer mencionado na resposta à diligência. A mais recente evidência juntada aos autos sobre o tema continua sendo a própria Portaria-Coren-MA 101/2018, constituindo a comissão que deveria apresentar, até 21/04/2018, 'relatório circunstanciado sobre as atividades desenvolvidas bem como sobre a localização dos Processos arquivados e em andamento nesta Autarquia Federal', o que não ocorreu, decorridos quase três (3) anos (pç. 79, p. 2) .
39.	O descaso do Coren-MA com deliberações do Tribunal, exemplificado pelo fracasso da Comissão Interna, mencionada no parágrafo anterior, nomeada pela Portaria Coren-MA 101/2018 (pç. 79, p. 2) , sugere que o instrumento 'nomeação por meio de portaria' não é indicador de efetividade administrativa, não oferecendo garantia daquela efetividade quanto à nomeação de Arquivista para cargo comissionado, também por meio do mesmo instrumento: Portaria Coren-MA 22/2019 (pç. 93) .
40.	Intervenção: o Coren-MA esteve sob intervenção do Conselho Federal, por força da Decisão-Cofen 22/2019, desde 21/02/2019 até a 31/12/2020 (pç. 115) . Entre os motivos que embasaram a referida medida extrema, enumeram-se os seguintes (pç. 105) :
a) 'foram esgotadas todas as medidas administrativas que cabiam ao Cofen a fim de retornar o COREN-MA à sua normalidade administrativa e institucional';
b) 'grave comprometimento de suas atividades administrativas, financeiras e finalísticas do Conselho Regional de Enfermagem';
c) 'as denúncias recepcionadas no Cofen [...] noticiando irregularidades administrativas e financeiras do Regional, inclusive contendo denúncias de assédio moral';
d) 'ocorrência de fatos e atos que apontam a existência de irregularidades administrativas, bem como a ocorrência de situações abusivas reiteradas praticadas contra empregados públicos do COREM-MA';
e) 'gravidade das apurações referentes às irregularidades administrativas e de tratamento e relacionamento pessoal e institucional';
f) 'agressões físicas e verbais';
g) '[...] requisitar força policial para dar continuidade aos seus trabalhos';
h) 'existência de hostilidade, desconfiança e denuncismo, entre os integrantes do COREN-MA, com a indicação clara da existência de grupos [...] fazendo mergulhar o Regional em completa situação de caos administrativo'; e
i) 'urgência de serem adotadas medidas no sentido de trazer o COREN-MA à normalidade administrativa e institucional'. 
41.	Mesmo que a intervenção tenha sanado parte das causas que a motivaram, a continuidade daquela intervenção até recentemente é indício de que ainda persistem condições coerentes com a incapacidade de o Coren-MA, como instituição, compreender e cumprir a Determinação do Tribunal, ora em análise.
Conclusão
42.	Já em 24/05/2017, o Ministro-Relator caracterizou como 'inexplicável' a 'falha na gestão processual e guarda de documentação verificada no Coren-MA' (pç. 62, p. 4) . Conclui-se, neste momento processual, que o mesmo atributo se aplica à inércia do Conselho Regional, desde que foi formalmente comunicado do Acórdão 1082/2017-TCU-Plenário, em 03/08/2017 (pç. 70; 73) , estabelecendo o prazo de cumprimento de 90 dias, vencido em 02/11/2017, portanto há mais de 1.100 dias.
43. 	Considerando que o Ministro-Relator, 'antes de nova manifestação desta Corte sobre o caso e a prolação de determinação ao conselho federal', entendeu 'prudente a realização de nova diligência ao Coren-MA, de modo que se manifeste sobre o resultado da comissão especial instituída pela portaria Coren-MA nº 101/2018, bem como sobre o integral cumprimento da determinação em exame' (pç. 86) ; considerando que a referida diligência foi realizada (pç. 87; 97) ; considerando que não foram trazidos resultados da comissão especial instituída pela Portaria-Coren-MA 101/2018 (pç. 92-96) ; considerando que os únicos esforços, evidenciados nos autos, para o cumprimento da Determinação em causa foram a nomeação de uma comissão especial cujos resultados são desconhecidos, a recente nomeação de arquivista a título precário, a segregação dos processos internos em dois tipos (administrativos e econômico-financeiros) e a aquisição de caixas-arquivo (pç. 79, p. 2; 92) ; conclui-se que o Coren-MA não cumpriu a Determinação 9.3 do Acórdão 1082/2017-TCU-Plenário, decorridos mais de três (3) anos desde o vencimento do prazo de cumprimento (pç. 70; 73) , e não apresentou motivos justificados.
44.	Aplicação de multa por descumprimento de determinação do Tribunal: considerando o Despacho do Ministro-Relator (pç. 86) , que não acolheu manifestação da Unidade Técnica de aplicar, sem audiência, multa aos Responsáveis por descumprimento de determinação do Tribunal (pç. 84-85) ; não se ratifica aquela proposta e não se propõe multa com o mesmo fundamento.
Determinações 9.4.2 e 9.3 do Acórdão 1082/2017-TCU-Plenário
Comentários do Cofen em resposta à oportunidade de manifestar-se sobre Determinação 9.3
45.	A quinta manifestação da Unidade Técnica (pç. 106-107) propôs diligenciar o Cofen (a ser analisada em seção posterior) e também 	oportunizar ao Conselho Federal a apresentação de comentários à Determinação 9.3 do Acórdão 1082/2017-TCU-Plenário (originalmente endereçada ao Coren-MA) , a lhe ser oportunamente dirigida, incluindo informações quanto às consequências práticas da implementação da medida aventada e eventuais alternativas.
46.	Em 22/10/2020, o Cofen respondeu à oportunidade concedida pelo Tribunal (pç. 106-109 nos seguintes termos:
a) informando que o Cofen determinara ao Coren-MA o 'cumprimento integral e tempestivo das propostas de encaminhamento' da quinta manifestação da Unidade Técnica (pç. 106) , relacionadas no parágrafo anterior (pç. 110) ; e
b) informando que o Cofen tomara a iniciativa de elaborar, a partir do 'Manual Básico de Organização de Documentos', uma Metodologia de Organização de Documento, a ser implantada pelo Coren-MA, sob monitoramento do Centro de Documentação e Memória do Cofen (pç. 110, p. 2-3; 112-113) .
Análise
47.	Em resposta à oportunidade que lhe foi concedida, o Cofen absteve-se de fazer comentários ao texto da determinação encaminhada. Por outro lado, informou que já tomou a iniciativa de cumpri-la, por meio de ação administrativa e elaboração de procedimentos (pç. 110; 112-113) .
48.	Considerando que reiterações e diligências ao Conselho Regional, sob diferentes administrações, ao longo de mais de três (3) anos, mostraram-se inócuas, o que desaconselha a continuidade do esforço na mesma direção; considerando que os Conselhos Regionais de Enfermagem são subordinados ao Conselho Federal de Enfermagem (Cofen) , com fundamento na Lei 5.905/1973, art. 3º ('O Conselho Federal, ao qual ficam subordinados os Conselhos Regionais, terá jurisdição em todo o território nacional e sede na Capital da República') ; considerando que o Coren-MA esteve sob intervenção do Cofen desde 21/02/2019 até 31/12/2020 (como explanado em parágrafos anteriores) , o que acentua inequivocamente a mencionada subordinação (pç. 105) ; considerando que os motivos da referida intervenção são compatíveis com a eventual incapacidade de o Conselho Regional compreender e cumprir a Determinação em causa, cujo texto, bem como a obrigação de fazer a ela associada, são acessíveis ao gestor mediano; considerando que o Cofen, concedida a oportunidade de manifestar-se, absteve-se de fazê-lo;  e considerando que o Conselho Federal já tomou iniciativas com vistas ao cumprimento a Determinação mencionada; propõe-se, por meio do redirecionamento do esforço do Tribunal ao Confen, formalizar a determinação nos termos seguintes, com ajuste e atualização no fundamento normativo:
Determinar ao Conselho Federal de Enfermagem que, no prazo de 90 (noventa) dias, institua, no Conselho Regional de Enfermagem do Maranhão, procedimentos para a adequada guarda dos documentos comprobatórios de despesas realizadas pela entidade, em observância ao disposto na Constituição Federal/1988, art. 70, parágrafo único; no Decreto-Lei 200/1967, art. 77;  na Lei 4.320/1964, art. 63; na Instrução Normativa-TCU 84/2020, art. 34; bem como na Norma Brasileira de Contabilidade do Setor Público (NBC TSP) Estrutura Conceitual, Capítulos 2-3. 
Determinação 9.4.1 do Acórdão 1082/2017-TCU-Plenário
Resposta à diligência encaminhada ao Coren-MA, atendendo ao Despacho do Ministro-Relator
Resposta do Cofen à diligência do Tribunal
Cumprimento da Determinação 9.4.1
49.	Determinação em exame:
Acórdão 1082/2017-TCU-Plenário, Relator Ministro-Substituto Weder de Oliveira (pç. 61) 
9.4. determinar à Secex-MA que: 
9.4.1. examine os pagamentos efetuados pelo COREN-MA a título de auxílio-representação a conselheiros e servidores nos exercícios de 2012 a 2014, a fim de verificar a existência de eventuais pagamentos acima do limite mensal máximo de quinze auxílios-representação estabelecido no art. 4º da Resolução Cofen 386/2011; 
50.	Em resposta à diligência deliberada pelo Ministro-Relator (pç. 87) , para que o Coren-MA se manifestasse sobre o 'integral cumprimento' da Determinação 9.3 do Acórdão 1082/2017-TCU-Plenário, o Conselho Regional também informou sobre auxílios-representação (tema da Determinação 9.4.1 do mesmo decisum) :
	[...] relação completa de auxílios-representação pagos pelo Coren-MA [...]
No que diz respeito aos valores de 2012 a 2014, estes estão sendo tratados no PAD n.º 88/2017. 
Já com relação ao período de 2014 a 2018, essa documentação está de posse do COFEN, para tanto, já foi solicitado que este órgão encaminhe ao COREN-MA toda a documentação necessária, conforme ofício que segue em anexo (pç. 92, p. 3; 95) . 	
51.	Por outro lado, a quinta manifestação da Unidade Técnica (pç. 106-107) , além de oportunizar ao Cofen a apresentação de comentários à Determinação 9.3 do Acórdão 1082/2017-TCU-Plenário (tema já examinado em seção anterior) , também diligenciou o Cofen para que encaminhasse, em meio eletrônico e formato de planilha, a relação de pagamentos, a título de auxílio-representação, realizados pelo Coren-MA; haja vista a declaração do Conselho Regional de que a referida relação estaria de posse do Conselho Federal (pç. 92, p. 3; 95) .
52.	A diligência (pç. 106-109) foi realizada. O Cofen, ao recebê-la, oficiou ao Coren-MA para que esse enviasse as relações de auxílios representação. Em resposta, o Coren-MA encaminhou as relações solicitadas, esclarecendo que:
'após exaurirmos a possibilidade de localização da documentação física em nossos arquivos contábeis do período de 2012 a 2014, não temos condição de identificar a quantidade de auxílios pagos, dia de início das atividades e o motivo do pagamento, logo as informações destes períodos foram extraídas da razão contábil da rubrica' (pç. 110) . 
Análise
53.	Para que a Unidade Técnica possa cumprir a Determinação mencionada, fazem-se necessárias as relações de pagamentos a título de auxílio-representação, referentes aos Exercícios/2012-2014.  Por ocasião da auditoria, obteve-se relações parciais dos Exercícios/2012-2013 (pç. 24-25) . Desde então, houve tentativas (infrutíferas) de obter as três relações completas.
54.	No que se refere aos Exercícios/2012-2014, o Coren-MA informou que são objeto do PAD 88/2017 (pç. 92, p.3) . O fato de o referido Processo Administrativo ter sido instaurado há três (3) anos e permanecer inconcluso é indício de desinteresse da Administração sobre o tema.
55	Especificamente no que se refere ao Exercício/2014 (e exercícios subsequentes) , o Coren-MA informou que 'a documentação está de posse do Cofen' (pç. 92, p. 3) , a quem o Coren-MA (em 15/04/2020) encaminhou solicitação da documentação pertinente (pç. 95) .
56.	Na direção contrária, o Cofen informou que obteve a relação de pagamentos (Exercícios/2012-2014) por meio de requisição ao Coren-MA, como detalhado em parágrafo anterior, mais um indício de desordem e descaso na gestão Cofen-Coren-MA.
57.	A referida relação (Exercícios/2012-2014) juntada aos autos (pç. 111) é quase imprestável. Como já mencionado em parágrafo anterior, o Ministro-Relator, em 24/05/2017, caracterizou como 'inexplicável' a 'falha na gestão processual e guarda de documentação verificada no Coren-MA' (pç. 62, p. 4) . Mais uma vez, o atributo pode ser aplicado à dita relação: desorganizada, mal apresentada, incoerente, indícios de que não foi sequer lida após a produção. Dela foram aproveitados dados, de precária confiabilidade, do primeiro semestre de 2014.
58.	No que se refere ao período 2015-2018, a declaração do Coren-MA, resumida em parágrafo mais acima, é inverídica, pois em pesquisa ao Sítio Oficial do Coren-MA na Internet, realizada em 23/06/2020 (pç. 99) , verificou-se que as relações de pagamentos referentes ao período 2015-2019 (pç. 100-103) foram e estão publicadas, e, portanto, disponíveis à Administração do Conselho Regional, bem como ao público em geral (ao contrário do que havia ocorrido em pesquisa similar realizada em ocasião anterior, durante a instrução deste processo) , muito embora em formato textual, que é inadequado à ação de controle, além de estarem misturadas com dados de pagamentos de outras rubricas, o que constitui dificuldade adicional (irregular, indesejável e desnecessária) à referida ação de controle.
59.	A indisponibilidade de dados em formato de planilha, em descumprimento à Lei de Acesso à Informação não deve ser subestimada, pois exige laborioso trabalho de extração e compromete a integridade dos dados, tema que será examinado em seção posterior. 
60.	Análise dos dados disponíveis: considerando o longo tempo decorrido desde a Determinação 9.4.1 em causa; considerando a hipótese de que a Unidade Jurisdicionada persista não divulgando os dados a que está, por Lei, obrigada a publicar; e considerando que os referidos dados não sejam obtidos no futuro; realizou-se a análise, que é possível produzir neste momento processual, com base nas precárias informações presentes nos autos.
61.	Salienta-se que as referidas informações são desorganizadas, omitem a motivação e os períodos de competência, não há menção a dispositivos regulamentares e valores de referência adotados, que não são inequívocos, haja vista a flexibilidade e liberalidade com que os conselhos de fiscalização profissional, em geral, tratam das indenizações. De qualquer forma, produziu-se o quadro subsequente, com a pouco confiável informação disponível.
	§
	Auxílios-Representação (AR) (2012-2014) 

	Pagos a Celia Maria Santos Rezende
	Valor unitário: 
	R$ 500,00 (2012-2013) 
	R$ 580,00 (04/2014) 

	62.
	Ano
	Mês
	DataPagamento
	Valor Pago (R$) 
	QuantidadeAR
	QuantidadeARIrregulares
	Valor PagoIrregular (R$) 

	62.1
	2012
	FEV
	01/02/2012
	11.547,90
	23
	8
	4.000,00

	62.2
	2012
	MAR
	05/03/2012
	8.525,08
	17
	2
	1.000,00

	62.3
	2012
	ABR
	10/04/2012
	4.124,95
	8
	0
	0,00

	62.4
	2012
	MAI
	03/05/2012
	1.755,00
	3
	6
	3.000,00

	62.5
	2012
	MAI
	03/05/2012
	9.100,00
	18
	 (-) 
	 (-) 

	62.6
	2012
	JUN
	01/06/2012
	1.025,00
	2
	0
	0,00

	62.7
	2012
	JUL
	02/07/2012
	5.557,50
	11
	0
	0,00

	62.8
	2012
	AGO
	03/08/2012
	11.050,00
	22
	7
	3.500,00

	62.9
	2012
	SET
	06/09/2012
	10.725,00
	21
	6
	3.000,00

	62.10
	2012
	OUT
	01/10/2012
	9.425,00
	18
	5
	2.500,00

	62.11
	2012
	OUT
	31/10/2012
	1.170,00
	2
	 (-) 
	 (-) 

	62.12
	2012
	DEZ
	12/12/2012
	12.350,00
	24
	9
	4.500,00

	62.13
	2013
	JAN
	08/01/2013
	6.987,50
	13
	0
	0,00

	62.14
	2013
	FEV
	04/02/2013
	13.000,00
	26
	11
	5.500,00

	62.15
	2013
	MAR
	12/03/2013
	9.750,00
	19
	4
	2.000,00

	62.16
	2013
	ABR
	03/04/2013
	9.750,00
	19
	4
	2.000,00

	62.17
	2013
	MAI
	02/05/2013
	11.375,00
	22
	7
	3.500,00

	62.18
	2013
	JUL
	09/07/2013
	9.425,00
	18
	3
	1.500,00

	62.19
	2013
	AGO
	09/08/2013
	12.350,00
	24
	9
	4.500,00

	62.20
	2013
	SET
	03/09/2013
	11.700,00
	23
	8
	4.000,00

	62.21
	2013
	OUT
	07/10/2013
	13.000,00
	26
	7
	3.500,00

	62.22
	2013
	OUT
	08/10/2013
	-1.950,00
	-4
	 (-) 
	 (-) 

	62.23
	2014
	JAN
	06/01/2014
	6.422,00
	12
	0
	0,00

	62.24
	2014
	JAN
	14/01/2014
	247,00
	0
	 (-) 
	 (-) 

	62.25
	2014
	FEV
	03/02/2014
	7.410,00
	14
	8
	4.000,00

	62.26
	2014
	FEV
	04/02/2014
	4.908,38
	9
	 (-) 
	 (-) 

	62.27
	2014
	MAR
	06/03/2014
	11.702,46
	23
	8
	4.000,00

	62.28
	2014
	ABR
	03/04/2014
	11.086,55
	19
	4
	2.320,00

	62.29
	2014
	MAI
	02/05/2014
	12.318,38
	21
	6
	3.480,00

	62.30
	2014
	JUN
	03/06/2014
	9.854,71
	16
	1
	580,00

	62.31
	2014
	JUL-DEZ: informação indisponível

	62.32

	Totais:
	245.692,41
	469
	123
	62.380,00

63.	No período 2012-2014, há indício de pagamentos de auxílios-representação a Célia Maria Santos Rezende (CPF: XXX.328.263-XX) , então Presidente do Coren-MA, em quantidade superior à permitida (quinze (15) auxílios/mês) pela Resolução-Cofen 386/2011 e pela sucedânea Resolução-Cofen 484/2014 (pç. 116) . 
64.	Conforme resumido no quadro anterior, dos 469 auxílios-representação pagos no período, há indício de que 123 tenham sido irregulares. Os valores unitários considerados são os estabelecidos nos respectivos atos normativos, desconsiderando eventuais acréscimos ou excepcionalidades, cujas incidências não são possíveis inferir com os dados disponíveis:
	a) R$ 500,00: 01/01/2012 - 24/04/2014 (Resolução-Cofen 386/2011, art. 4º) ; e
	b) R$ 580,00: 25/04/2014 em diante (Resolução-Cofen 484/2014, art. 4º) .
65.	Não se identificou outro dirigente, conselheiro ou funcionário do Coren-MA que tivesse recebido auxílios-representação em quantidade superior ao limite de quinze/mês no período.
66.	Considerando a ausência de documentos probatórios de auxílios-representação pagos pelo Coren-MA no período 2012-2014, o que inviabiliza a correta e legal prestação de contas; considerando o indício de 123 auxílios-representação pagos irregularmente no mesmo período; considerando que eventuais débitos já estão sendo tratados em processo de TCE apartado; e considerando que o PAD 88/2017, instaurado pelo Coren-MA para tratar do tema resultou inócuo; propõe-se audiência da então Presidente do Coren-MA no triênio 2012-2014, Célia Maria Santos Rezende (CPF: XXX.328.263-XX) , para que apresente razões de justificativa para as irregularidades (consolidadas na Matriz de Responsabilização) :
a) omissão do dever de prestar contas referente à auxílios-representação pagos pelo Coren-MA no triênio 2012-2014, período em que presidiu a entidade; e
b) pagamento de 123 auxílios-representação em benefício próprio com recursos do Coren-MA no período 2012-2014, em quantidade superior ao máximo permitido de quinze auxílios mensais. 
Descumprimento da Lei de Acesso à Informação (LAI) 
67.	Em manifestação anterior da Unidade Técnica, entendeu-se postergar o exame de irregularidades decorrentes de descumprimento da LAI. Entretanto considerando as apurações realizadas até o momento; considerando que aquelas irregularidades foram determinantes para o longo tempo de análise; e considerando que as mesmas irregularidades oneraram este processo e comprometeram os resultados; entende-se apropriado examiná-las nestes autos. 
68.	Como demonstrado em parágrafos anteriores, o descumprimento da Lei de Acesso à Informação frustrou a ação de controle, ao longo de mais de três anos. 
69.	Usualmente, em processos de conselhos de fiscalização, consome-se 95% do tempo (ou mais, como neste caso concreto) no trabalho de obtenção de informações, artesanal e burocrático, nem sempre frutífero ou confiável, e apenas o restante do tempo em auditoria ou controle externo, propriamente ditos. Seja culposa ou dolosa a conduta do Jurisdicionado, o resultado é que a eficiência do Tribunal se reduz nessa mesma proporção.
70.	É oportuno registrar que a verificação de todas as verbas indenizatórias de competência (por exemplo) de um quinquênio, e não apenas dos auxílios-representação de um triênio (como se tentou fazer nestes autos para cumprimento da Determinação 9.4.1) , demandaria apenas algumas horas da Unidade Técnica (e não quase quatro (4) anos como ocorre presentemente, ainda sem perspectiva de conclusão) , caso o Coren-MA cumprisse a Lei do Acesso à Informação, principalmente os dispositivos a seguir enumerados:
Lei 12.527/2011 - Lei do Acesso à Informação (LAI) 
Art. 3º Os procedimentos previstos nesta Lei destinam-se a assegurar o direito fundamental de acesso à informação e devem ser executados em conformidade com os princípios básicos da administração pública e com as seguintes diretrizes:
I - observância da publicidade como preceito geral e do sigilo como exceção;
II - divulgação de informações de interesse público, independentemente de solicitações;
III - utilização de meios de comunicação viabilizados pela tecnologia da informação;
[...]
Art. 7º O acesso à informação de que trata esta Lei compreende, entre outros, os direitos de obter:
[...]
II - informação contida em registros ou documentos, produzidos ou acumulados por seus órgãos ou entidades, recolhidos ou não a arquivos públicos;
[...]
IV - informação primária, íntegra, autêntica e atualizada;
[...]
Art. 8º É dever dos órgãos e entidades públicas promover, independentemente de requerimentos, a divulgação em local de fácil acesso, no âmbito de suas competências, de informações de interesse coletivo ou geral por eles produzidas ou custodiadas.
§ 1º Na divulgação das informações a que se refere o caput, deverão constar, no mínimo:
[...]
III - registros das despesas;
[...]
§ 2º Para cumprimento do disposto no caput, os órgãos e entidades públicas deverão utilizar todos os meios e instrumentos legítimos de que dispuserem, sendo obrigatória a divulgação em sítios oficiais da rede mundial de computadores (internet) .
§ 3º Os sítios de que trata o § 2º deverão, na forma de regulamento, atender, entre outros, aos seguintes requisitos:
[...];
II - possibilitar a gravação de relatórios em diversos formatos eletrônicos, inclusive abertos e não proprietários, tais como planilhas e texto, de modo a facilitar a análise das informações;
III - possibilitar o acesso automatizado por sistemas externos em formatos abertos, estruturados e legíveis por máquina;
IV - divulgar em detalhes os formatos utilizados para estruturação da informação;
V - garantir a autenticidade e a integridade das informações disponíveis para acesso;
VI - manter atualizadas as informações disponíveis para acesso;
71.	As irregularidades tipificadas nestes autos são as relacionadas abaixo, consolidadas na Matriz de Responsabilização, e restritas àquelas resultantes do exame do objeto deste processo, sem esgotar o tema 'infrações à Lei de Acesso à Informação': 
a) omissão no dever de divulgar no sítio oficial da rede mundial de computadores (Internet) , independentemente de requerimentos, informação de interesse coletivo ou geral produzida ou custodiada pela instituição:
a.1) dados sobre rol de responsáveis ausente: tão logo ocorre troca de gestão, a nominata anterior é removida, inviabilizando a identificação dos responsáveis que deixaram seus cargos na semana precedente, por exemplo;
a.2) dados de auxílio-representação ausentes, como demonstrado anteriormente;
b) omissão no dever de divulgar no sítio oficial da rede mundial de computadores (Internet) , independentemente de requerimentos, informação primária, íntegra, autêntica e atualizada, produzida ou custodiada pela instituição: auxílios-representação, quando divulgados, são apresentados em contas consolidadas ou misturados com outras rubricas (jetons, pedágios, impostos e taxas) , dificultando ou inviabilizando a obtenção da informação e comprometendo sua integridade; e
c)   omissão no dever de disponibilizar no sítio oficial da rede mundial de computadores (Internet) a possibilidade de gravação de relatórios em diversos formatos eletrônicos, inclusive abertos e não proprietários, tais como planilhas, de modo a facilitar a análise das informações: relatórios de auxílio-representação e outras indenizações são disponibilizados apenas em formato textual (pdf) , também dificultando ou inviabilizando a obtenção da informação e comprometendo sua integridade.
72.	Durante a fase de execução da auditoria, a Equipe de Fiscalização teve acesso a dados referentes a auxílios-representação (pç. 17; 18; 24-26; 51; 55-57) , referentes aos Exercícios/2012-2013. Entretanto não estão totalmente segregados por rubrica, ou seja: a informação não é 'primária', como definida pela Lei 12.527, art. 4º, inc. IX, art. 7º, inc. IV, o que exige trabalho manual de segregação, onerando sobremodo a análise e comprometendo a integridade do resultado. 
73.	A indisponibilidade de dados em formato de planilha, em descumprimento à Lei 12.527/2011, art. 8º, § 3º, inc. II, não deve ser subestimada, pois exige laborioso trabalho de extração que, mesmo quando realizado com ferramenta especializada, não dispensa conferências artesanais posteriores, que comumente não garantem a integridade da informação. 
74.	É oportuno enfatizar que as evidências contidas no Sítio Oficial indicam que a informação original (mantida nos sistemas e bancos de dados da UJ) é digitalizada e estruturada (como desejável para as ações de controle) , e que a disponibilização dos mesmos dados em documentos textuais (formato 'pdf', por exemplo) exige dispêndios do Jurisdicionado. Em outras palavras: a frustração da ação de controle é resultante de ato intencional e custeada com recursos públicos.
75.	Concluindo: em razão de o Coren-MA não publicar 'informação, produzida ou custodiada pela instituição', 'de interesse coletivo ou geral', 'primária, íntegra, autêntica e atualizada', 'independente de requerimentos' no 'sítio oficial da rede mundial de computadores (internet) ' em formato de 'planilha', descumprindo, portanto, a LAI, frustrou-se a ação de controle determinada pelo Plenário, que seria celeremente realizada se a LAI fosse cumprida.
MATRIZ DE RESPONSABILIZAÇÃO
76. 	Com base nos indícios reunidos até o momento e nas apurações preliminares, produziu-se a seguinte matriz de responsabilização:
	77
	Matriz de Responsabilização

	77.1.1
	Responsável:   Célia Maria Santos Rezende (CPF: XXX.328.263-XX) ,
Qualificação: Dirigente-máximo do Conselho Regional de Enfermagem do Maranhão (Coren-MA) . 
Exercício: Presidente: 01/01/2012 - 31/12/2014 (pç. 13) 

	77.2.1
	Ocorrência
	Nexo de Causalidade
	Culpabilidade

		Omissão do dever de prestar contas referente à auxílios-representação pagos pelo Coren-MA no triênio 2012-2014, período em que presidiu a entidade. 
Fundamento: 
CF/1988, art. 70, parágrafo único;
Lei 8.443/1992, art. 58, inc. II;
	Em apuração
	Em apuração

	77.2.2
	Pagamento, em próprio benefício, de auxílios-representação em quantidade superior ao estabelecido em regulamento, no triênio 2012-2014, em que presidiu o Coren-MA.
Fundamento:
Lei 8,443/1992, art. 58, inc. III; 
Resolução-Cofen 386/2011, art. 4 º;
Resolução-Cofen 484/2014, art. 4 º.
	Em apuração
	Em apuração

	77.3
	Evidência: pç. 12-13; 24-26; 92; 95; 110

	78
	Matriz de Responsabilização

	78.1.1
	Responsável:    Wilton José Patrício (CPF: XXX.155.117-XX) ,
Qualificação: Dirigente-máximo do Conselho Regional de Enfermagem do Maranhão (Coren-MA) . 
Exercício:  Presidente-Interventor do Coren-MA (21/02/2019-31/01/2020) 

	78.1.2
	Responsável:  José Carlos Costa Araújo Júnior (CPF: ) ,
Qualificação: Dirigente-máximo do Conselho Regional de Enfermagem do Maranhão (Coren-MA) . 
Exercício:  Presidente do Coren-MA (01/01/2021-em exercício) 

	78.2.1
	Ocorrência
	Nexo de Causalidade
	Culpabilidade

		Omissão no dever de divulgar no sítio oficial da rede mundial de computadores (Internet) , independentemente de requerimentos, informação de interesse coletivo ou geral produzida ou custodiada pela instituição.
Fundamento: 
Lei 12.527/2011, art. 8º, caput, §1º, § 2º;
Lei 8.443/1992, art. 58, inc. II.
	Em apuração
	Em apuração

	78.2.2
	Omissão no dever de divulgar no sítio oficial da rede mundial de computadores (Internet) , independentemente de requerimentos, informação primária, íntegra, autêntica e atualizada, produzida ou custodiada pela instituição.
Fundamento: 
Lei 12.527/2011, art. 7º, inc. IV, art. 8º, caput, §1º, § 2º;
Lei 8.443/1992, art. 58, inc. II.
	Em apuração
	Em apuração

	78.2.3
	Omissão no dever de disponibilizar no sítio oficial da rede mundial de computadores (Internet) a possibilidade de gravação de relatórios em diversos formatos eletrônicos, inclusive abertos e não proprietários, tais como planilhas, de modo a facilitar a análise das informações.
Fundamento: 
Lei 12.527/2011, art. 8º, caput, §1º, § 2º, § 3º, inc. II.
Lei 8.443/1992, art. 58, inc. II.
	Em apuração
	Em apuração

	78.3
	Evidência: pç. 118

CONCLUSÃO
79.	O Coren-MA respondeu à diligência despachada pelo Ministro-Relator (§§ 25-29; 50) .
80.	O Cofen respondeu à diligência do Tribunal (§§ 51; 52) .
81.	Oportunizou-se ao Cofen fazer comentários à proposta de determinação a ser-lhe encaminhada, mas absteve-se de fazê-lo (§§ 45-46) .
82.	Em resposta à diligência do Ministro-Relator, o Conselho Regional não se manifestou sobre a comissão especial, instituída pela Portaria-Coren-MA 101/2018, encarregada de dar cumprimento à referida deliberação (§§ 20; 29) .
83.	O Coren-MA não cumpriu a Determinação 9.3 do Acórdão 1082/2017-TCU-Plenário e não apresentou motivo justificado (§§ 25-44) .
84.	Propõe-se determinar ao Cofen que faça cumprir a Determinação 9.3 do Acórdão 1082/2017-TCU-Plenário, conforme proposta de encaminhamento (§§ 45-48) . 
85.	Em cumprimento à Determinação 9.4.1. do Acórdão 1082/2017-TCU-Plenário, examinou-se os pagamentos de auxílios-representação correspondentes aos Exercícios/2013-2014, apurando-se a omissão no dever de prestar contas e a existência de pagamentos irregulares; propondo-se audiência (§§ 49-66) .
86.	Examinou-se infrações à Lei de Acesso à Informação (LAI) , causadoras de obstruções à presente ação de controle, propondo-se audiência (§§ 67-75) .
87.	A Matriz de Responsabilização consolida as irregularidades (§§ 76-78) .
INFORMAÇÕES ADICIONAIS
Rol de Responsáveis
88.	O quadro a seguir contém a nominata dos dirigentes máximos do Coren-MA, de 2012 ao presente:
	§
	Rol de Responsáveis do Coren-MA

	89.
	Responsável
	CPF
	Qualificação
	Evidência
Fonte

	89.1
	Célia Maria Santos Rezende
	XXX.328.263-XX
	Presidente do Coren-MA
 (01/01/2012-31/12/2014) 
	Pç. 13

	89.2
	Carlos Eduardo Castro Passos
	 (?) 
	Presidente do Coren-MA
 (01/01/2015 (?) -22/03/2016 (?) ) 
	-

	89.3
	Antonia Cristiane Souza Pereira
	 (?) 
	Presidente-Interina do Coren-MA
 (23/03/2016 (?) -31/07/2016) 
	-

	89.4
	Jhonny Marlon Campos Sousa
	XXX.488.573-XX
	Presidente do Coren-MA 
 (01/08/2016-31/12/2017) 
	Pç. 13

	89.5
	Patrick Jonatha Costa Gomes
	XXX.204.903-XX
	Presidente do Coren-MA
 (01/01/2018-09/09/2018) 
	Pç. 83

	89.6
	Jamson Silva de Oliveira Júnior
	XXX.242.013-XX
	Presidente-Interino do Coren-MA
 (10/09/2018-21/02/2019) 
	Pç. 83

	89.7
	Wilton José Patrício
	XXX.155.117-XX
	Presidente-Interventor do Coren-MA
 (21/02/2019-31/12/2020 (?) ) 
	Pç. 92; 105

	89.8
	José Carlos Costa Araújo Júnior
	 (?) 
	Presidente do Coren-MA
 (01/01/2021 (?) -em exercício) 
	Pç. 117

	§
	Rol de Responsáveis do Cofen

	90
	Responsável
	CPF
	Qualificação
	Evidência
Fonte

	90.1
	Manoel Carlos Neri da Silva
	XXX.306.582-XX
	Presidente do Cofen
 (01/01/2018 (?) -31/12/2020 (?) ) 
	-

	90.2
	Nadia Mattos Ramalho
	 (?) 
	Presidente do Cofen
 (01/01/2021 (?) -em exercício
	-

Processos conexos
91. 	O quadro a seguir relaciona os processos conexos e as respectivas naturezas de conexão. Não se propõe medidas em relação a eles.
	§
	Processos Conexos

	92.
	Identificação
	Descrição
	Evidência
Fonte

	92.1.
	TC Processo 025.178/2016-4
	Solicitação do Congresso Nacional: autuado para fiscalização do COREN-MA
Ofício 096/2016/CFFC-P, de 8/8/2016. Presidente da CFFC, Deputado Leo de Brito, encaminha cópia da PFC 71/2016, solicitando fiscalização no Conselho Regional de Enfermagem do Estado do Maranhão - Coren-MA.
Natureza da conexão: originador deste processo.
	Pç. 1

	92.2
	TC Processo 023.716/2016-9
	Solicitação do Congresso Nacional: autuado para fiscalização do Cofen.
Ofício 096/2016/CFFC-P, de 8/82016. Presidente da CFFC, Deputado Leo de Brito, encaminha cópia da PFC 71/2016, solicitando "fiscalização no Conselho Federal de Enfermagem e no Conselho Regional de Enfermagem do Estado do Maranhão".
Natureza da conexão: autuado para atender ao mesmo expediente do Congresso Nacional que originou o presente processo.
	Pç. 62, p. 1

	92.3
	TC Processo 004.964/2016-0 
	Representação apresentada pelo Coren-MA, em face do Senhor Manoel Carlos Neri da Silva e da Senhora Celia Maria dos Santos Rezende (então dirigentes do Cofen e do Coren-MA, respectivamente) , em função de possíveis atos de improbidade administrativa.
Natureza da conexão: processo autuado para examinar irregularidades ocorridas no Cofen e Coren-MA (Gestão 2012-2014, a mesma a que se refere o presente processo) , reportadas pelo Presidente do Coren-MA (Gestão 2015-2017) .
	Pç. 58, p. 8

	92.4
	TC Processo 033.921/2016-4
	Representação apresentada pelo Cofen, em face do Relatório da Comissão de Sindicância, referente às diligências de apuração realizadas na sede do Coren-MA (Pad Cofen 0002/2016) 
Natureza da conexão: diversas irregularidades, inclusive possível dano ao Erário no montante de R$ 93.098,90, em valores originais, referente a pagamentos irregulares de diárias, auxílios-representação e jetons no exercício de 2014, exercício esse incluso no objeto do presente processo.
	Apenso ao
TC Processo 004.964/2016-0 

	92.5
	TC Processo 001.740/2017-2
	Representação referente ao PAD Sindicância Coren-MA 01/2015 - apurar responsabilidade e danos ao Erário Público - referente ao PAD Cofen 834/2014.
Natureza da conexão: irregularidades referentes à concessão de férias no mesmo período de gestão a que se refere o presente processo.
	Apenso ao
TC Processo 004.964/2016-0 

	92.6
	PAD-Coren-MA 086/2017
	Apuração do extravio de documentação do acervo do Coren-MA; instauração de Sindicância Investigativa; Portaria Coren-MA 0137/2017.
	Pç. 64

	92.7
	PAD-Coren-MA 088/2017
	Apuração de pagamentos irregulares de auxílios-representação no período 2012-2014.
	Pç. 92, p. 3

PROPOSTA DE ENCAMINHAMENTO
93.          Realizar a audiência do (s) responsável (eis) a seguir identificado (s) para que, no prazo de quinze dias, apresente (m) razões de justificativa para a (s) conduta (s) relacionada (s) logo abaixo e a (s) infração (ões) ao (s) dispositivo (s) correspondente (s) . Fundamento: Lei 8443/1992, art. 43, inc. II; RI-TCU/2002, art. 250, inc. IV:
	93.1
	Responsável: Célia Maria Santos Rezende (CPF: XXX.328.263-XX) 

		Audiência

	93.1.1
	Omissão do dever de prestar contas referente à auxílios-representação pagos pelo Coren-MA no triênio 2012-2014, período em que presidiu a entidade. 
Fundamento: CF/1988, art. 70, parágrafo único;
Lei 8.443/1992, art. 58, inc. II.

	93.1.2
	Pagamento, em próprio benefício, de auxílios-representação em quantidade superior ao estabelecido em regulamento, no triênio 2012-2014, em que presidiu o Coren-MA.
Fundamento:
Lei 8,443/1992, art. 58, inc. III; 
Resolução-Cofen 386/2011, art. 4 º;
Resolução-Cofen 484/2014, art. 4 º.

	93.2
	Responsável: Wilton José Patrício (CPF: XXX.155.117-XX) 

		Responsável: José Carlos Costa Araújo Júnior (CPF:) 

		Audiência

	93.2.1
	Omissão no dever de divulgar no sítio oficial da rede mundial de computadores (Internet) , independentemente de requerimentos, informação de interesse coletivo ou geral produzida ou custodiada pela instituição.
Fundamento: Lei 12.527/2011, art. 8º, caput, §1º, § 2º;
Lei 8.443/1992, art. 58, inc. II.

	93.2.2
	Omissão no dever de divulgar no sítio oficial da rede mundial de computadores (Internet) , independentemente de requerimentos, informação primária, íntegra, autêntica e atualizada, produzida ou custodiada pela instituição.
Fundamento: Lei 12.527/2011, art. 7º, inc. IV, art. 8º, caput, §1º, § 2º;
Lei 8.443/1992, art. 58, inc. II.

	93.2.3
	Omissão no dever de disponibilizar no sítio oficial da rede mundial de computadores (Internet) a possibilidade de gravação de relatórios em diversos formatos eletrônicos, inclusive abertos e não proprietários, tais como planilhas, de modo a facilitar a análise das informações.
Fundamento: Lei 12.527/2011, art. 8º, caput, §1º, § 2º, § 3º, inc. II.
Lei 8.443/1992, art. 58, inc. II.

94. 	Determinar ao (s) jurisdicionado (s) a seguir identificado (s) , a (s) medida (s) correspondente (s) discriminada (s) logo abaixo. Fundamento: CF/1988, art. 71, inc. IX; Lei 8.443/1992, art. 45, caput; RI-TCU/2002, art. 1º, inc. XXI, art. 251, caput; Resolução-TCU 315/2020, 3º, 4º, inc. I, 5º, 6º:
95. 	Notificar o (s) destinatários a seguir identificado (s) de que o não cumprimento de diligência do Relator ou de decisão do Tribunal, no prazo fixado, sem causa justificada, poderá ensejar a aplicação de multa, a qual prescinde de prévia audiência. Fundamento: Lei 8.443/1992, art. 58, inc. IV, VII, § 1º; RI-TCU/2002, art. 268, inc. IV, VII, § 3º.
95.1 Destinatário: Conselho Federal de Enfermagem (Cofen) 47.217.146/0001-57."
É o relatório.

não há.

Não atuou.

MONITORAMENTO. RELATÓRIO DE AUDITORIA. COREN-MA. PROCESSOS DE AQUISIÇÃO DE BENS E SERVIÇOS. ATENDIMENTO À SOLICITAÇÃO DO CONGRESSO NACIONAL. ACÓRDÃO 1082/2017-TCU-PLENÁRIO. DETERMINAÇÕES. MULTA POR DESCUMPRIMENTO DE DETERMINAÇÃO. NOVA DETERMINAÇÃO. RECOMENDAÇÃO. COMUNICAÇÕES.

RELATÓRIO DE AUDITORIA (RA)

Secretaria de Controle Externo da Administração do Estado (SecexAdmin).

Trata-se de auditoria de conformidade realizada em atendimento a solicitação do Congresso Nacional, no Conselho Regional de Enfermagem do Maranhão (Coren-MA) , "para avaliar a regularidade dos processos de aquisição de bens e serviços realizados nos exercícios de 2012, 2013 e 2014". 
Neste momento processual, examina-se o monitoramento do cumprimento das determinações 9.3 e 9.4 do Acórdão 1082/2017-TCU-Plenário que apreciou o relatório de auditoria:
"9.3. determinar ao Conselho Regional de Enfermagem do Maranhão que, no prazo de 90 (noventa) dias, institua procedimentos para a adequada guarda dos documentos comprobatórios de despesas realizadas pela entidade, em observância ao disposto no art. 77 do Decreto-Lei, art. 63 da Lei 4.320/1964, art. 14 da IN TCU 63/2010, bem como na Norma Brasileira de Contabilidade T 16.5. 
9.4. determinar à Secex-MA que: 
9.4.1. examine os pagamentos efetuados pelo COREN-MA a título de auxílio-representação a conselheiros e servidores nos exercícios de 2012 a 2014, a fim de verificar a existência de eventuais pagamentos acima do limite mensal máximo de quinze auxílios-representação estabelecido no art. 4º da Resolução Cofen 386/2011; 
9.4.2. monitore o cumprimento da determinação contida no item 9.3. 
 (...) "
A Secretaria de Controle Externo da Administração do Estado (SecexAdmin) analisou as informações apresentadas pelo Coren-MA, em resposta a algumas diligências desta Corte, conforme descrito no relatório precedente, e, quanto às providências adotadas relativas ao cumprimento da determinação constante no item 9.3, concluiu que o Coren-MA não cumpriu tal determinação, "decorridos mais de três (3) anos desde o vencimento do prazo de cumprimento (pç. 70; 73) e não apresentou motivos justificados". 
Ainda em relação ao cumprimento da determinação constante do item 9.3., a SecexAdmin propôs redirecionar a determinação ao Conselho Federal de Enfermagem (Cofen) , para que:
"no prazo de 90 (noventa) dias, institua, no Conselho Regional de Enfermagem do Maranhão, procedimentos para a adequada guarda dos documentos comprobatórios de despesas realizadas pela entidade, em observância ao disposto na Constituição Federal/1988, art. 70, parágrafo único; no Decreto-Lei 200/1967, art. 77; na Lei 4.320/1964, art. 63; na Instrução Normativa-TCU 84/2020, art. 34; bem como na Norma Brasileira de Contabilidade do Setor Público (NBC TSP) Estrutura Conceitual, Capítulos 2-3."
Quanto à determinação relativa ao item 9.4.1, a unidade instrutiva destacou que foram examinados os pagamentos de auxílios-representação correspondentes aos exercícios de 2012-2014, apurando-se ter havido omissão no dever de prestar contas e existência de pagamentos irregulares, em quantidade superior ao máximo permitido, quinze auxílios mensais, e propôs a realização de audiência da então presidente do Coren-MA no triênio 2012-2014, Célia Maria Santos Rezende. 
A unidade instrutiva verificou, ainda, descumprimento da Lei de Acesso à Informação - LAI (Lei 12.527/2011) , irregularidade em relação à qual propôs a realização de audiência de Wilton José Patrício e José Carlos Costa Araújo Júnior, presidentes do Coren-MA, no período respectivamente de 21/02/2019-31/01/2020 e 01/01/2021 até o momento.
II
Concordo com entendimento da SecexAdmin de que o Coren-MA não cumpriu a determinação constante no item 9.3 do Acórdão 1082/2017-TCU-Plenário, passados mais de 4 anos do prazo estipulado.
Conforme despacho de peça 86, ao analisar a proposta da unidade de aplicar multa aos responsáveis pelo descumprimento da referida determinação, determinei a realização de nova diligência, considerando que em 27/3/2018 o referido conselho havia informado que constituiu uma comissão especial interna "com o objetivo de planejar e executar o programa de gestão de documentos a ser instituído no âmbito interno, além da adoção de medidas relacionadas aos documentos extraviados"[footnoteRef:2] e que essa comissão deveria apresentar, em 30 dias, relatório circunstanciado sobre as atividades desenvolvidas. [2:  Peça 79.] 
 Realizada nova diligência, a unidade instrutiva destacou que não foram trazidos resultados da comissão especial instituída pela portaria-Coren-MA 101/2018[footnoteRef:3] e que "os únicos esforços, evidenciados nos autos, para o cumprimento da Determinação em causa foram a nomeação de uma comissão especial cujos resultados são desconhecidos, a recente nomeação de arquivista a título precário, a segregação dos processos internos em dois tipos (administrativos e econômico-financeiros) e a aquisição de caixas-arquivo". [3:  Peças 92-96.] 
Assim, mesmo após ter sido concedida ao Coren-MA a oportunidade de comprovar que estava dando cumprimento à determinação por meio da comissão que informara ter instalado para esse fim, o conselho manteve-se injustificadamente inerte, devendo os responsáveis ser apenados com a multa prevista no art. 58, § 1º da Lei 8.443/1992 c/c art. 268, VII, § 3º do RI/TCU: senhores Jhonny Marlon Campos Sousa e Patrick Jonatha Costa Gomes, presidentes da entidade, no períodos de 01/08/2016-31/12/2017 e 01/01/2018-20/02/2019.
Sobre esse ponto, a unidade instrutiva propôs, também, a expedição de determinação ao Conselho Federal do Enfermagem (Cofen) para que "institua, no Conselho Regional de Enfermagem do Maranhão, procedimentos para a adequada guarda dos documentos comprobatórios de despesas realizadas pela entidade".
Observo que foi dada oportunidade ao Cofen para se manifestar quanto às consequências práticas da implementação da medida acima transcrita e eventuais alternativas. Em resposta, a entidade informou que tomara a iniciativa de elaborar, a partir do "Manual Básico de Organização de Documentos", uma metodologia de organização de documento, a ser implantada pelo Coren-MA, sob monitoramento do Centro de Documentação e Memória do Cofen[footnoteRef:4]. [4:  Peças 110, p. 2-3; 112-113.] 
Como destacado pela unidade instrutiva, considerando que o conselho federal tomou iniciativa com vistas ao cumprimento da mencionada determinação, acolho a proposta de redirecionar a ação desta Corte ao Cofen, para que exerça sua autoridade administrativa sobre o Coren-MA, nos termos do art. 3º e art. 8º, IV, da Lei 5905/1973, de modo a que implemente procedimentos básicos e fundamentais de garantia de transparência e de viabilização de prestação de contas e do exercício do controle, tais como os que são objeto da determinação em questão.
No que diz respeito à determinação contida no item 9.4.1, no sentido que a unidade instrutiva examinasse os pagamentos efetuados pelo Coren-MA a título de auxílio-representação a conselheiros e servidores nos exercícios de 2012 a 2014, para verificar a existência de eventuais pagamentos acima do limite mensal máximo de quinze auxílios-representação estabelecido no art. 4º da Resolução Cofen 386/2011 (item 9.4.1 do acórdão monitorado) , a SecexAdmin relatou dificuldade em obter as informações e que os documentos apresentados fornecidos pela gestão do Cofen[footnoteRef:5] estavam desorganizados, "omitem a motivação e períodos de competência, não há menção a dispositivos regulamentares e valores de referência adotados". [5:  A unidade instrutiva informou que diligenciou o Cofen, "haja vista a declaração do Conselho Regional de que a referida relação estaria de posse do Conselho Federal".] 
A SecexAdmin, a despeito dessas dificuldades, analisou as informações, produzindo o quadro de peça 121, p. 15, o qual demonstra o pagamento de 123 auxílios em desacordo com o limite mensal de quinze. Transcrevo trechos da análise e da proposta quanto a essa questão:
"63.	No período 2012-2014, há indício de pagamentos de auxílios-representação a Célia Maria Santos Rezende (CPF: 409.328.263-34) , então Presidente do Coren-MA, em quantidade superior à permitida (quinze (15) auxílios/mês) pela Resolução-Cofen 386/2011 e pela sucedânea Resolução-Cofen 484/2014 (pç. 116) . 
64.	Conforme resumido no quadro anterior, dos 469 auxílios-representação pagos no período, há indício de que 123 tenham sido irregulares. Os valores unitários considerados são os estabelecidos nos respectivos atos normativos, desconsiderando eventuais acréscimos ou excepcionalidades, cujas incidências não são possíveis inferir com os dados disponíveis:
	a) R$ 500,00: 01/01/2012 - 24/04/2014 (Resolução-Cofen 386/2011, art. 4º) ; e
	b) R$ 580,00: 25/04/2014 em diante (Resolução-Cofen 484/2014, art. 4º) .
65.	Não se identificou outro dirigente, conselheiro ou funcionário do Coren-MA que tivesse recebido auxílios-representação em quantidade superior ao limite de quinze/mês no período."
66.	Considerando a ausência de documentos probatórios de auxílios-representação pagos pelo Coren-MA no período 2012-2014, o que inviabiliza a correta e legal prestação de contas; considerando o indício de 123 auxílios-representação pagos irregularmente no mesmo período; considerando que eventuais débitos já estão sendo tratados em processo de TCE apartado; e considerando que o PAD 88/2017, instaurado pelo Coren-MA para tratar do tema resultou inócuo; propõe-se audiência da então Presidente do Coren-MA no triênio 2012-2014, Célia Maria Santos Rezende (CPF: 409.328.263-34) , para que apresente razões de justificativa para as irregularidades (consolidadas na Matriz de Responsabilização) :
	a) omissão do dever de prestar contas referente à auxílios-representação pagos pelo Coren-MA no triênio 2012-2014, período em que presidiu a entidade; e
	b) pagamento de 123 auxílios-representação em benefício próprio com recursos do Coren-MA no período 2012-2014, em quantidade superior ao máximo permitido de quinze auxílios mensais."
Acolho a proposta de audiência em relação ao item "b" acima transcrito.
Em relação ao item "a", observo que constou do acórdão monitorado (Acórdão 1082/2017-TCU-Plenário) determinação específica para instauração de processo apartado de tomada de contas especial para examinar os pagamentos de despesas não comprovadas e indevidas referentes a auxílios-representação (item 9.2.3) . Nesse caso, a responsabilização pretendida no item "a" já está abrangida na referida TCE, que examinará despesas não comprovadas dessa rubrica.
Por fim, no decorrer das análises, a unidade instrutiva constatou que o Coren-MA não publica em sítio oficial da Internet "informação, produzida ou custodiada pela instituição", "de interesse coletivo ou geral", "primária, íntegra, autêntica e atualizada", "independente de requerimentos" e "em formato de 'planilha", descumprindo, portanto, a Lei de Acesso à Informação (LAI) , conforme trechos do exame a seguir reproduzidos:
"72.	Durante a fase de execução da auditoria, a Equipe de Fiscalização teve acesso a dados referentes a auxílios-representação (pç. 17; 18; 24-26; 51; 55-57) , referentes aos Exercícios/2012-2013. Entretanto não estão totalmente segregados por rubrica, ou seja: a informação não é "primária", como definida pela Lei 12.527, art. 4º, inc. IX, art. 7º, inc. IV, o que exige trabalho manual de segregação, onerando sobremodo a análise e comprometendo a integridade do resultado. 
73.	A indisponibilidade de dados em formato de planilha, em descumprimento à Lei 12.527/2011, art. 8º, § 3º, inc. II, não deve ser subestimada, pois exige laborioso trabalho de extração que, mesmo quando realizado com ferramenta especializada, não dispensa conferências artesanais posteriores, que comumente não garantem a integridade da informação. 
74.	É oportuno enfatizar que as evidências contidas no Sítio Oficial indicam que a informação original (mantida nos sistemas e bancos de dados da UJ) é digitalizada e estruturada (como desejável para as ações de controle) , e que a disponibilização dos mesmos dados em documentos textuais (formato "pdf", por exemplo) exige dispêndios do Jurisdicionado. Em outras palavras: a frustração da ação de controle é resultante de ato intencional e custeada com recursos públicos."
Com base nesta constatação foi proposta a realização de audiência dos presidentes do Coren-MA no período de 2019 até o presente.
É oportuno destacar que o cumprimento da LAI pelos conselhos de fiscalização profissional foi objeto de uma fiscalização de orientação centralizada, a qual resultou na expedição de determinações e recomendações aos conselhos federais, por meio do Acórdão 96/2016-TCU-Plenário, que teve uma sistemática específica de monitoramento. 
A questão da não possibilidade de geração de relatórios e de apresentação de dados em   formato em portable document format  (PDF) , em inobservância ao art. 8º, § 3º, inc. II, da Lei 12.527/2011 c/ art. 154, §§ 2º e 3º, da Lei 14.194/2021 (LDO 2022[footnoteRef:6]) , foi verificada em alguns dos conselhos selecionados para monitoramento do referido Acórdão 96/2016-TCU-Plenário, com expedição de determinação específica, medida que reputo adequada também para esse caso concreto. [6:  Tal dispositivo também está previsto nas leis de diretrizes orçamentárias anteriores (Leis 13.898/2019 e 14.116/2020) .] 
Concordo, ademais, com a unidade instrutiva de que a não segregação dos dados por rubrica, onera a análise. 
Desse modo, considerando a necessidade de facilitar o acesso aos dados às partes interessadas, que inclui a base de profissionais fiscalizados e a sociedade, em geral, deve-se recomendar ao Coren-MA que realize ajustes em seus sítios eletrônicos de modo que seja possível a extração de dados também por tipo de despesa no caso de ajuda de custos/auxílio representação, jetons e diárias, com valores e motivações.
	Diante do exposto, manifesto-me pela aprovação do acórdão que ora submeto à apreciação deste Colegiado.
TCU, Sala das Sessões, em 6 de abril de 2022.
Weder de Oliveira 
Relator